臺灣新竹地方法院民事小額判決  
111年度竹小字第106號
原      告  林佳昱  
訴訟代理人  林佳生  
被      告  上海商業儲蓄銀行股份有限公司


法定代理人  李慶言  
訴訟代理人  李茂興  
            陳寶琳  

            黃珮恩  
上列當事人間損害賠償事件，本院於民國111年5月31日辯論終結
，判決如下：
    主      文
原告之訴駁回。
訴訟費用由原告負擔。
    事實及理由
一、原告起訴主張：
（一）原告因自有土地興建房屋向被告竹科分行申辦建築融資貸
      款，經被告於民國108年12月26日以授信核定通知書（下
      稱系爭授信核定通知書）核貸短期擔保放款新臺幣（下同
      ）1,836萬元（土融）及短期放款1,448萬元（建融）（下
      合稱系爭授信額度）後，原告於109年1月20日給付被告額
      度管理費5萬元，再於109年4月17日將土地設定3,941萬元
      抵押權予被告。因為C0VID19疫情之關係，經被告行員李
      茂興同意原告先撥款50萬元以保留貸款之額度，旋於抵押
      權設定後於109年4月底撥款50萬元，原告即請建築師辦理
      申請建築執照手續，於109年11月27日核發建築執照，原
      告即告知被告行員李茂興。詎料，被告行員李茂興卻於11
      0年2月間告知原告因為政府打房政策所以要變更原告的貸
      款條件，原告再於110年3月2日前往被告竹科分行協商，
      然被告行員李茂興表示如欲維持貸款額度仍須上簽至主管
      ，並堅持將調高貸款利息及須加購基金保險相關商品才能
      准予維持原先貸款額度及撥款。原告無法接受，要求被告
      行員李茂興應維持當初雙方貸款合意之條件，被告片面變
      更貸款條件明顯違反誠信原則。因原告不同意被告片面變
      更貸款條件，故被告行員李茂興於110年4月21日告知原告
      上開貸款額度將到期，並提醒原告如未清償已撥款之50萬
      貸款及利息247元，將有信用不良之虞，原告迫於無奈只
      能先行於110年4月28日將上開款項清償完畢。
（二）兩造間之消費借貸契約，被告係以提供金融貸款服務為營
      業，原告係以消費為目的而接受其借貸服務，被告自屬消
      費者保護法所稱之企業經營者，提供消費者即原告貸款之
      服務，而有消費者保護法第12條之適用。被告片面變更貸
      款條件，據消費者保護法施行細則第14條第4款之規定應
      有違平等互惠原則，則系爭授信核定通知書第3條、第4條
      約款即因違反消費者保護法第12條第1項、第2項第1款之
      規定而無效。退步言之，被告片面變更貸款條件實屬民法
      第247之1條第4款『其他於他方當事人有重大不利益者』，
      故被告片面變更貸款條件，提高貸款利息並要求加購基金
      保險相關商品，縱契約有相關約定被告得變更權利，依民
      法第247條之1條規定，該約定應屬無效。
（三）本件因被告片面變更貸款條件，被告當初收取了帳戶管理
      費5萬元，係為總核撥3,284萬元之管理費用，被告卻只撥
      款50萬元，被告該收取之帳戶管理費5萬元顯然違反比例
      原則，如以被告只撥款50萬元，則得以收取之帳戶管理費
      應為761元（計算式如下：5萬元×50萬元÷3,284萬元＝761
      元），則被告應返還原告4萬9,239元（計算式如下：50,0
      00－761＝49,239）不當得利。
（四）系爭授信核定通知書上所示1年額度期限，雙方立約之真
      義應係自系爭授信核定通知書送達後1年内應開始動用，
      並非如被告答辯狀所述「自原告首次動撥日109年4月29日
      至110年4月29日止」，因系爭授信核定通知書第1條（八
      ）其他條件第5點「建融得分次動撥，撥款進度依照林佳
      昱建融撥款表為之，每期撥款時應徵提營造廠出具之上期
      工程收款證明。」，再以建築期間不可能1年内完成，如
      按被告答辯狀所示之撥款邏輯，豈非應於1年内將土融及
      建融均撥款完成，但又約定應依照建融撥款表按期撥款，
      故被告抗辯撥款期限自原告首次動撥日109年4月29日至11
      0年4月29日止自屬矛盾。再者，被告行員李茂興於109年4
      月28日以LINE向原告表示：「我們先撥50萬，把額度保留
      下來。」，於當下雙方即合意先撥款50萬元，其餘撥款金
      額仍按系爭授信核定通知書附件之建融撥款表按期撥款，
      被告行員李茂興既代表被告承諾原告撥款50萬元即可保留
      依系爭授信核定通知書之撥款額度，則被告自應受拘束。
      被告未依系爭授信核定通知書之約定撥款，被告自應負損
      害賠償之責。
（五）又被告片面變更貸款條件，被告行員李茂興再於110年4月
      21日告知原告上開貸款額度將於110年4月29日到期，此即
      片面終止貸款契約，則原先被告所要求原告應設定抵押權
      所繳付3萬9,570元之地政規費乃被告要求原告須設定抵押
      權之規費，該設定抵押權係原告向被告貸款之擔保，因被
      告片面違約債務不履行已如前述，則該地政規費係因被告
      債務不履行不完全給付而生之損害，益屬民法第184條侵
      權行為，故該設定抵押權所生規費即為原告所受損害，故
      被告應對原告負有3萬9,570元之損害賠償責任。
（六）綜上所述，原告並非經濟力強大之建商，原告僅為市井小
      民，就原告家族所有土地自地自建並自用，總營造費用以
      原告自備款實不足以支應，故原告向被告之貸款金額關乎
      建築物能否完成興建之最重要資金來源，原告實禁不起被
      告片面毁約不撥付貸款。再者，原告自被告承諾貸款後即
      應被告之要求進行興建準備工作，詎料於建築執照核撥後
      被告卻變更貸款條件提高貸款利息甚至毀約不予撥款，原
      告於取得建照後並與營造廠商議開工事宜之際，卻因被告
      之舉使原告迫於暫緩施工，且於延緩施工期間營造成本不
      斷攀高，如計算因遲延開工所造成增加營造費用之損害已
      高達500萬元以上，故原告迄今仍尚未能動工。經原告於1
      10年6月間向金管會申訴本件貸款案，於申訴後被告竹科
      分行經理曾以電話向原告表示礙於政策無法撥款，願返還
      帳務管理費5萬元，原想經理願向原告道歉並返還不當得
      利5萬元後原告就本貸款爭議將作罷，詎料被告竹科分行
      經理原承諾於1個星期返還，卻於110年7月7日發函拒絕返
      還。本件雖係小額訴訟，被告憑藉其強大經濟力量隨意違
      約違反誠信，原告縱有遲延開工所受損失，仍僅主張被告
      應返還帳戶管理費4萬9,239元及損害賠償3萬9,570元，共
      計8萬8,809元，作為被告違反誠信得以經判決宣告被告之
      惡行。
（七）並於本院聲明：被告應給付原告8萬8,809元，及自起訴狀
      繕本送達翌日起至清償日止，按年息百分之5計算之利息
      。
二、被告則以：
（一）按原告於108年11月間向被告申請授信融資，經被告核定
      授予系爭授信額度，額度期限為1年，相關授信條件包括
      利（費）率、額度管理費5萬元、擔保方式等，均載明於
      系爭授信核定通知書，且經原告簽署同意。兩造嗣訂立借
      款契約即109年1月18日授信往來契約書，原告並依系爭授
      信核定通知書分別於109年1月20日給付額度管理費5萬元
      ，及於109年4月17日完成以原告所有及訴外人林陳美雲所
      有之不動產設定最高限額抵押權登記予被告在案。
（二）完成前揭抵押權設定後，原告嗣於109年4月29日出具動用
      申請書（下稱系爭動用申請書）向被告申請首次動撥借款
      50萬元（借款期間：自109年4月29日至110年4月29日止）
      ，原告系爭授信額度期限即依系爭授信核定通知書之條件
      ，自原告首次動撥日109年4月29日起算1年至110年4月29
      日止（下稱系爭額度期限）。原告除提出系爭動用申請書
      申請動撥外，嗣後於系爭額度期限内均未再向被告申請動
      撥借款。
（三）110年2月、3月間，鑒於系爭額度期限將於110年4月29日
      到期，額度期限屆至後，原告即不得就系爭授信額度餘額
      再行申請動撥，另原告已動撥之50萬元借款，於借款到期
      日亦應清償，經被告行員詢問原告資金規劃，因原告擬向
      被告申請新年度之授信額度，被告始根據原告申請新年度
      授信當時金融、資金情況等，與原告就新年度授信額度之
      授信條件進行商議，並非調整或變更原系爭授信額度之貸
      款條件。系爭授信額度係因系爭額度期限屆至，被告並無
      片面變更貸款條件之情形。
（四）按授信額度是指由銀行評估、審核提出授信融資申請之借
      款人信用、財務資力、還款來源、擔保品等風險與條件後
      ，所核准借款人得在所核給之授信條件下，向銀行申請借
      貸或經動用而已撥付之最高貸款本金限額，換言之，借款
      人係在額度期間内，就經銀行核給之授信額度範圍申請動
      用借款款項。查系爭授信額度係因系爭額度期限屆至，於
      額度期限屆至原告如未申請新年度之授信額度（金融實務
      一般有稱之為轉期），除已不得再申請動用外，已動撥之
      借款於借款期間到期亦應全數清償，被告並無調整或變更
      系爭授信額度之貸款條件，業如前述，原告所稱「銀行片
      面變更貸款條件」、「片面終止貸款契約」，實為原告對
      於經初步評估所提出新年度授信額度之授信條件未與109
      年系爭授信額度之授信條件相同而有不滿，原告任意指摘
      被告變更貸款條件等，均與事實不符。原告對於被告起訴
      請求返還4萬9,239元，然並無提出任何實體法上之請求權
      基礎，僅主張被告違反誠信原則，原告之請求顯欠缺請求
      權基礎，於法無據。
（五）系爭授信核定通知書上第1條所載之：「…（二）額度期限
      ：一年。…。」，係指經被告核定，原告得就系爭授信額
      度範圍申請動用借款款項之期限，於此額度期限屆至（即
      自原告首次動撥日109年4月29日起算1年至110年4月29日
      止），原告如未申請新年度之授信額度（金融實務一般有
      稱之為轉期），除已不得再申請動用外，已動撥之借款於
      額度期限到期亦應全數清償，並非原告所稱「自授信核定
      通知書送達後1年内應開始動用」之意。此觀系爭授信核
      定通知書第2條：「本授信案件應自核准日起十五日内辦
      妥有關手續（包括但不限於完成簽發本票、保證書、設定
      擔保等），並於一個月内申請動用。」就原告之首次申請
      動用期限另為約定，灼然至明。原告所稱顯悖於系爭授信
      核定通知書所載之文意，實係原告刻意曲解。此外，有關
      系爭授信核定通知書第1條第（八）其他條件第5點：「建
      融得分次動撥，撥款進度依照林佳昱建融撥款表為之，每
      期撥貸時應徵提營造廠出具之上期工程收款證明。」係指
      於本授信額度期限（即1年）内，原告如申請動撥經核准
      之建融額度（即短期放款1,448萬元），須依照附件林佳
      昱建融撥款表之施工進度分次申請，與上開額度期限1年
      之約定並無矛盾。
（六）被告行員李茂興109年4月28日LINE訊息向原告表示「那我
      們就先撥50萬，把額度保留下來」，係因當時原告自擔保
      之最高限額抵押權設定登記後，遲未申請動用授信額度，
      原告已有不符合系爭授信核定通知書第2條「並於一個月
      内申請動用」之情形，依系爭授信核定通知書第3條，被
      告係得視情況隨時取消未動用之部分，被告行員李茂興基
      於善意提醒客戶，如未在期限内申請首次動用授信額度，
      可能遭銀行取消系爭授信額度，建議原告先行動用部分額
      度，以符合系爭授信核定通知書條件，即被告行員所稱之
      「額度保留下來」，原告未遵守系爭授信核定通知書申請
      動用期限條件，經行員李茂興善意提醒，雖先動用部分金
      額以保留額度，然原告期間内仍未繼續申請動用額度，終
      至額度動用期限屆至，此乃屬原告一方之因素，與被告無
      涉。
（七）而原告另稱被告行員表示「須加購基金保險相關商品才能
      准予維持原先貸款額度及撥款」，更係子虛烏有，臨訟置
      辯，原告未具任何證據。承前，授信額度之額度期限，係
      指於該期限内，銀行會管理授信戶申請之授信額度，授信
      戶得於額度期限到期前，在所核定之授信額度範圍内向銀
      行申請動撥借款。額度管理費則係銀行於額度期限間為管
      理授信戶所申請之授信額度所收取之費用，不因授信額度
      屆期而退還，亦與授信戶實際動撥金額無涉。查原告支付
      之額度管理費5萬元，係依兩造雙方就系爭授信額度之授
      信約定條件辦理，被告並依約於系爭額度期限内管理系爭
      授信額度，供原告於期限内有資金需求時得依核定條件隨
      時申請動撥借款，原告未於系爭額度期限内全數動撥，反
      至期限屆至後，復以於額度期限内僅申請動撥50萬元借款
      ，而要求被告按比例返還額度管理費，顯悖於兩造之授信
      約定條件。另原告主張被告片面變更貸款條件，該變更條
      件約款並因違反消費者保護法第12條第1項、第2項第1款
      ，民法第247條之1第4款而無效，查被告並無變更貸款條
      件，業如前述，是原告之主張顯無理由。
（八）退步言之，縱認原告係據民法第179條以不當得利請求返
      還（此為假設語氣，被告否認），惟被告收取5萬元額度
      管理費係依兩造間之約定辦理，此有經原告簽回之系爭授
      信核定通知書可稽，非無法律上原因而受有利益，顯與民
      法第179條之構成要件不符，原告之請求顯於法不符，要
      無理由。此外，查被告於110年接獲原告向金管會之申訴
      案件後，並無向原告承諾返還帳務管理費5萬元，且被告
      已以110年7月7日上總竹科字第1100000336號函覆原告其
      要求無法辦理。原告就其上述指摘均毫無證據以證其主張
      ，原告主張顯無理由。
（九）另查本件抵押權係由兩造不動產所有權人林陳美雲共同簽
      署109年3月11日之抵押權設定約書辦理設定，各方並就辦
      理設定之登記費等共同商議約定由債務人（即原告）負擔
      。次查，原告於完成前開抵押權設定登記後，於109年4月
      29日曾向被告申請動撥，迄至系爭額度期限屆至前，則未
      再向被告申請動撥借款，實屬原告方面因素。如前述，本
      件系爭授信額度因額度期限屆至，非如原告所稱係因被告
      片面終止、解除系爭貸款契約所致，原告據此主張被告應
      依民法第184條第1項負損害賠償責任等語，顯未就侵權行
      為之任一構成要件負舉證責任，實已悖於民事訴訟法前揭
      規定之舉證責任，則原告請求被告賠償其抵押權設定地政
      規費3萬9,570元之主張毫無理由。
（十）綜上，額度管理費及辦理抵押權設定等之登記費、謄本費
      及代理人代辦費等由原告負擔係依原告與被告銀行間之約
      定，並無原告所主張不當得利，亦無原告所主張不完全給
      付之損害，原告主張實為無理由。並於本院聲明：原告之
      訴駁回。
三、原告因自有土地興建房屋向被告竹科分行申辦建築融資貸款
    ，被告於108年12月26日通知原告核定核貸短期擔保放款1,8
    36萬元（土融）及短期放款1,448萬元（建融），額度期限1
    年，經原告於核貸通知書上簽名表示同意，原告於109年1月
    18日簽訂授信往來契約書，並於109年1月20日依兩造簽訂之
    系爭授信核定通知書給付被告額度管理費5萬元，再於109年
    4月17日由訴外人林陳美雲提供所有房屋、土地設定3,941萬
    元抵押權予被告。嗣被告行員李茂興向原告表示先行動撥50
    萬元以保留貸款之額度，經原告同意後，被告旋於抵押權設
    定後於109年4月底撥款50萬元。嗣原告向苗栗縣政府申請核
    發建築執照，苗栗縣政府於109年11月27日核發建築執照之
    事實，有授信核定通知書、建融撥款表、他項權利證明書、
    原告與訴外人李茂興間對話譯文、建築執照、動用申請書、
    授信往來契約書（見本院卷第23-37頁、第59-62頁、第95-9
    7頁、第99頁）在卷可憑。
四、原告主張被告於110年2月間告知因政府打房政策，要變更原
    告的貸款條件，於110年3月2日表示如欲維持貸款額度仍須
    上簽至主管，並將調高貸款利息及須加購基金保險相關商品
    才能准予維持原先貸款額度及撥款，被告片面變更貸款條件
    明顯違反誠信原則，惟為被告否認。經查：
  ⒈證人張凱萍於本院證述：伊從事財務工作，是伊介紹兩造辦
    理本件貸款，核貸完有去1次，最後1次於110年初到被告竹
    科分行，被告說快到期，要談後續的問題，當時是被告副理
    李茂興接洽。李茂興表示因為打房，所以政策改變，如要依
    同樣條件辦理展延，利率要調高，並表示利率要送件後才會
    知道。在最後1次到被告竹科分行與李茂興開會是為了商議
    展期或轉期條件，最後原告未接受被告竹科分行提出條件等
    語（見本院卷第131-134頁）。參以兩造簽訂之系爭授信核
    定通知書第1條第2款、第2條規定，該授信融資期限最遲應
    於110年1月26日屆期或依被告主張於110年4月29日屆期，原
    告所稱變更條件一節係指兩造前簽訂授信融資契約於1年期
    限到期後，因原告向被告申請展延或轉期所為條件之變更，
    並非於原定期限內被告單方變更貸款條件。原告主張被告片
    面變更貸款條件違反誠信原則，尚無足採。
　⒉雖證人亦於本院證述：在核定通知書下來時，因為1年期限，
    李茂興曾經同意將來會辦展延，伊認為李茂興可以自行決定
    展延等語（見本院卷第132-133頁）。然查，訴外人李茂興
    僅被告副理，關於融資是否展延涉及貸款人信用、能力及擔
    保物品價值是否足額。故銀行勢必須重新評估條件是否變更
    ，此為銀行授信業務常規。而證人係從事財務工作，對於銀
    行授信業務應有所熟捻，應無錯認銀行副理李茂興1人即可
    決定展延或轉期事宜。況證人亦證稱展延須提出展延文件，
    益徵兩造並未約定亦非原告申請展延即發生展延效果，是證
    人前開證述內容尚無可採。
五、又原告主張系爭授信核定通知書第3條、第4條約款違反消費
    者保護法第12條第1項、第2項第1款之規定及民法第247之1
    條第4款『其他於他方當事人有重大不利益者』之情形。惟查
    ：
　⒈依系爭授信核定通知書第3條約定，係原告如違反兩造約定事
    項所生之違約效果，並非被告得片面變更契約條件權利。且
    該條內容係約定原告逾期、未依期給付費用或有信用貶落之
    虞而取消未動用額度，此乃涉及貸與人之信用、履行清償能
    力，且原告於每次申請動用額度時，係於兩造間成立一獨立
    金錢消費借貸法律關係。而依兩造約定授信額度期間為1年
    ，於每次動撥關於貸與人之債信有可能生異，被告於原告債
    信有疑慮或有債務不履行之可能時，賦予被告有不同意新生
    貸款約定，並未違反誠信，亦無違反平等互惠原則或於原告
    有重大不利益之情形。
　⒉至系爭授信核定通知書第4條約定：「貴戶/貴公司申請動用
    額度時，本行得視資金情形逐筆商定利（費）率，亦得暫停
    貴戶/貴公司動用一部或全部之額度」約定，顯然與第1條約
    定相違，且係被告無任何限制即得片面變更契約內容，顯有
    違反平等互惠原則，亦違反民法第247條之1第4款規定，固
    屬無效。然被告並未於兩造簽訂之授信融資契約期限內變更
    貸款條件，已如前述。縱該約定無效，原告亦無受有任何損
    害。
六、再依兩造簽訂之系爭授信核定通知書第1條第4款約定，原告
    向被告申請授信融資固需支付5萬元額度管理費，然收取時
    間並非於申請動用時可知，該費用與原告動用額度無關。前
    開約定並無違反強制規定或誠信原則，基於契約自由原則，
    自應以尊重。原告主張前開費用應按撥款數額比例計算，應
    依不當得利法律關係返還4萬9,239元自屬無據。
七、被告並未片面變更貸款條件或片面終止貸款契約，且設定抵
    押義務人為訴外人林陳美雲，係為擔保原告向被告申請融資
    貸款，設定抵押權規費繳交人為林陳美雲，有收據在卷可憑
    。而被告並無債務不履行之情事，亦如前述，原告主張因被
    告片面違約債務不履行，則該地政規費係因被告債務不履行
    不完全給付而生之損害，依債務不履行及民法第184條第1項
    規定，向被告請求3萬9,570元之損害賠償，同屬無據。
八、綜上所述，原告依債務不履行、侵權行為、不當得利法律關
    係請求被告給付8萬8,809元及遲延利息，為無理由，應予駁
    回。
九、本件事證已臻明確，兩造其餘攻擊防禦方法及所舉未經援用
    之證據，經本院斟酌後，認為均不足以影響本判決之結果，
    爰不一一論述，附此敘明。
綜上論結，本件原告之訴為無理由，依民事訴訟法第436條之23
、第436條第2項、第78條，判決如主文。
中　　華　　民　　國　　111 　年　　6 　　月　　15　　日
                  新竹簡易庭    法  官  邱玉汝
以上正本證明與原本無異。
如對本判決上訴，非以其違背法令為理由不得為之，且須於判決
送達後20日內向本院提出上訴狀並記載上訴理由（須按他造當事
人之人數附繕本）；如委任律師提起上訴者，應一併繳納上訴審
裁判費。
中　　華　　民　　國　　111 　年　　6 　　月　　16　　日
                                書記官  陳筱筑